【裁判字號】    95,訴,1343
【裁判日期】    951110
【裁判案由】    履行契約
【裁判全文】
臺灣臺南地方法院民事判決              95年度訴字第1343號
原      告  丁○○
被      告  乙○○
            丙○○
兼上列一人
訴訟代理人  甲○○    住臺南縣.
                      身分證統.
上列當事人間請求履行契約事件，經本院於民國95年10月27日言
詞辯論終結，判決如下：
    主      文
原告之訴駁回。
訴訟費用由原告負擔。
    事實及理由
一、本件原告起訴主張：
（一）緣兩造係父子關係， 被告於民國86年6月10日與原告訂立
      和解書（下稱系爭和解書）， 被告3人同意將其等共有（
      被告每人應有部分各3分之1） 坐落臺南市○區○○段466
      地號、面積70平方公尺之土地（下稱系爭土地）及其上建
      物門牌號碼臺南市○○街 112巷96弄35號房屋獻給原告為
      養老之用，將來系爭土地買賣全權由原告處理，被告不得
      干涉。又訂約迄今已有9年， 被告均未同意原告出售，而
      該房屋係平房，年久失修，殘破日甚，遇雨更係到處漏水
      ，已無法居住。
（二）最近有人願意買受該房屋（按該房屋未經保存登記，且殘
      破不堪，房屋本身已無價值）及系爭土地，原告準備出售
      後，買1間公寓安居，免再受漏水之苦。 詎被告竟不於授
      權書上簽名蓋章，不提出所有權狀，且亦不出具印鑑證明
      ，致原告無法出售，一再延宕。依系爭和解書之約定，被
      告應將系爭土地獻給原告，做為養老之用，系爭土地買賣
      由原告全權處理，被告不得干涉，茲原告欲出售系爭土地
      ，被告卻不出具相關證件，以辦理所有權移轉登記予買受
      人，顯屬違反系爭和解書之約定。
（三）由於被告不扶養原告，原告乃向臺南縣永康市調解委員會
      申請調解，經該會95年民調字第0191號受理， 於95年4月
      28日調解，其案由為「扶養尊親屬事件」，內容為：「兩
      造係父子關係，現因聲請人年邁無法自立更生，現住之房
      屋不堪居住，盼子善盡照顧義務，致生糾紛，茲調解成立
      條件如下： １、對造3人同意給付聲請人生活費用，於每
      逢雙月份5日，每人各給付新臺幣（下同）5,000元整。95
      年6月30日前為聲請人承租居住房屋，每月房租由對造3人
      平均給付。２、聲請人願就本案之請求權拋棄。」等語。
（四）該調解筆錄案由為「扶養尊親屬事件」「盼子善盡照顧義
      務，致生糾紛」，內容為「對造3人每逢雙月份5日每人各
      給付5,000元整。95年6月30日前為聲請人承租居住房屋，
      每月租金由對造3人平均給付。」， 乃純粹扶養問題，無
      關系爭土地之產權，而原來原告係要求每人每月給付5,00
      0元，調解成立內容為每雙月份5日各給付5,000元， 此為
      聲請人拋棄部分。 何況有關被告應於95年6月30日前出資
      為聲請人承租房子部分，迄今仍未履行，且系爭調解筆錄
      並未依法送請鈞院審核， 被告抗辯原告已拋棄86年6月10
      日所訂立之系爭和解書，不得再為請求云云，實非有據。
（五）原告過去在全家鋁業有限公司任職，90年7月1日退休，當
      時退休金僅20餘萬元，由於原告於85年間發生過失致死案
      件，賠償老婦人50餘萬元，此法院有案可稽，一直負債，
      退休後，退休金全部不夠支付，又被告丙○○79年間發生
      大車禍，原告支付醫藥費60萬元左右，被告主張原告於86
      年間退休，不久竟將退休金揮霍一空云云，乃信口開河，
      並非事實。 又原告之妻即被告之母方吳碧英於57年4月間
      死亡， 當時被告乙○○12歲，甲○○10歲，丙○○8歲，
      均由原告扶養長大成人，原告尚須照顧老母方端笑及患精
      神分裂症之胞弟唐龍山，家庭負擔甚重。另被告乙○○就
      讀至新化高中，至3年級註冊後， 因交損友而輟學，被告
      抗辯因家中經濟拮据，均於國中畢業後中輟學業工作貼補
      家用云云，與事實不符。
（六）系爭土地並非「老厝」土地，而係原告與妻方吳碧英結婚
      後，婚姻關係存續中所購買，妻方吳碧英任家庭管理，並
      無工作收入，土地價款均由原告從微薄薪水中省吃儉用慢
      慢支付，雖登記在妻名下，實係原告多方努力所購買，並
      於其上搭竹材房屋棲身， 妻死亡後，由被告3人共同繼承
      ，但房屋及土地卻是原告一手購買搭建，乃不爭之事實，
      此為被告於86年6月10日訂立系爭和解書， 同意由原告居
      住，原告如欲出售時，應同意原告出售之原因。又被告乙○○要結婚時，急著吵要買房子，結婚時臺南市○○街之
      房屋係原告所購，登記乙○○名義，嗣被告乙○○將該屋
      變賣，換成現在臺南縣永康市○○路661巷104號之房屋。
      目前被告3人均有房屋， 而原告現在住的卻是老舊不堪漏
      水嚴重的房屋，被告亦不顧原告年老力裒，無力謀生，不
      扶養原告，原告前案提出遺棄之告訴，亦是不得己之事，
      至於說原告向被告兄弟3人無度需索，實乃含血噴人。
（七）被告一方面主張已另案成立調解，原告不得再依系爭和解
      書要求出售系爭土地，另一方面又抗辯依民法第408條第1
      項之規定撤銷贈與，實乃相互矛盾之事，蓋撤銷以原來之
      契約有效成立為前提要件，且就系爭和解書之內容及系爭
      土地之買賣經過，系爭和解書之真意，係原告取回系爭土
      地之原所有權或贈與，並不明確，且該不動產於書立和解
      書後，即交付原告使用迄今，從未間斷，被告以答辯狀兼
      為撤銷贈與之意表示，於法無據，不生效力。又原告力行
      不嫖、不賭、不淫之「三不」政策，且菸酒不沾，乃標準
      的男人，於母親方端笑在世時，竭力奉養，死亡後，盡力
      予以厚葬， 被告以系爭和解書有出售時應給付方端笑5分
      之1之約定，已無法履行拒絕出售，亦非有理。
（八）至被告提議出售系爭土地之款項予以信託，亦與系爭和解
      書之約定內容不符，被告之抗辯均無理由。又本件前業經
      本院新市簡易庭95年度新調字第63號調解不成立。為此，
      爰依系爭和解書約定之法律關係，提起本件訴訟等語。並
      聲明： 被告應將坐落臺南市○區○○段466地號、面積70
      平方公尺、應有部分各3分之1之土地，均同意原告出售與
      第三人，並應出具授權書、印鑑證明、所有權狀等文件，
      協同原告辦理所有權移轉登記予買受人。
二、被告則以：
（一）關於兩造86年6月10日訂立系爭和解書之緣由：
  １、系爭土地及其上建物即門牌號碼臺南市○○街 112巷96弄
      35號房屋，為被告之母方吳碧英（按即原告之配偶）生前
      辛勤工作、省吃儉用，以多年所得掙購供一家人居住之用
      。57年4月間，被告3人年幼喪母（乙○○46年次，甲○○
      48年次，丙○○50年次）， 一家祖孫3代居住的老厝土地
      ，乃依祖母方端笑作主， 由被告3人繼承，各取得應有部
      分3分之1。此乃被告3人取得系爭土地之緣由，而被告3人
      則因家中經濟拮据，均於國中畢業後中輟學業，工作以貼
      補家用，以至結婚成家，均係自食其力。
  ２、嗣至86年間，原告由其工作職位退休後不久，竟將退休金
      揮霍一空，生活上不僅不照顧自己母親方端笑（被告之祖
      母），又不時以無工作收入為由， 向被告3人無度需索，
      ，甚至為迫使被告同意其出售系爭土地供其花用，竟無理
      對被告提出遺棄之告訴，嗣該案雖經檢察官明察，為不起
      訴處分， 但被告3人不堪其擾，不得已仍與之訂立系爭和
      和解書。被告3人如何面對此一窘狀， 可由其中有記載有
      ：「二：乙、丙、丁三方（按即被告3人）要求祖母 （按
      即原告之母方端笑）百年之後喪葬事宜，均由甲方（按即
      原告）連帶負責處理，不得異議」、「三：乙、丙、丁三
      方每月必須付給甲方生活費用， 各付5,000元，並含照顧
      祖母事宜，四方協議不得異議。」、「四：本土地（按即
      系爭土地）如有過戶或買賣事宜，甲方必須負責將5分之1
      給予方端笑女士，應而乙、丙、丁三方始同意辦理過戶等
      事宜．．．」、「五：．．．並甲方出售土地後，其餘三
      方每月供養5,000元即取消，平日由中撥5,000元供祖母用
      ．．．」等語，均是異於常情常理之約定條款，而得知其
      蹊蹺！
  ３、今被告之祖母方端笑已經辭世，系爭和解書中關於原告必
      須將部分款項給與方端笑之約定，均成為無法履行之條件
      ，則被告亦有得不為同意之理由甚明。
（二）兩造已另成立調解，原告不得再依系爭和解書要求出售系
      爭土地：
  １、兩造於 95年4月28日在臺市縣永康市調解委員會調解成立
      ，約定：(1)對造3人同意給付聲請人生活費用，自95年6月
      5 日起，每逢雙月份5日， 每人各給付5,000元整，95年6
      月30日前為聲請人承租居住房屋， 每月房租由對造3人平
      分給付。(2)聲請人願就本案之請求權拋棄。
  ２、本件原告既然同意由被告租屋供其居住，且亦提供金錢為
      生活之用，是原告顯然無再行售地以籌措生活費用之必要
      。況原告亦同意，其聲請之其餘請求權拋棄，故系爭和解
      書之約定事項，已不得再為請求。從而，本件原告再依系
      爭和解書之約定請求，自是無理由。
（三）退一步言，被告依民法第408條第1項之規定，撤銷贈與之
      意思表示：
  １、按贈與物之權利未移轉前，贈與人得撤銷其贈與。其一部
      已移轉者，得就其未移轉之部分撤銷之， 為民法第408條
      第1項所明定。本件兩造間系爭和解書第1款之約定，可視
      為贈與之表示，但尚未移轉登記，故被告可予撤銷之。
  ２、查系爭和解書之內容中所為，同意將系爭土地由原告出售
      之約定，寓有贈與之意義；但近10年來，系爭土地仍未辦
      理任何所有權移轉登記，應符合前揭「贈與物之權利未移
      轉前，贈與人得撤銷其贈與」之要件，被告可將前揭贈與
      予以撤銷之。是被告謹依同法第419條第1項規定，以本答
      辯狀之送達為撤銷贈與意思表示之方法，聲明撤銷之。
  ３、查上開贈與之意思表示既經撤銷，則原告請求依約履行移
      轉之相關程序，已失法律依據，其訴亦為無理由。
（四）被告對於系爭土地處理可行性之說明：被告考量原告平日
      生活上之需求，願將系爭土地出售，但所得款項應交與可
      信賴之第三人或予以信託、保管，再分期定額支付與原告
      ，以供其生活之需。被告於系爭土地出售之前，仍願依前
      揭調解之約定，支付生活費用及租屋供原告生活起居之用
      。被告之用心，無非在避免原告因不善理財，忽得鉅款旋
      揮霍一空，來日復行無度需索，造成被告及司法無窮盡之
      困擾等語置辯。並聲明：請求判決駁回原告之訴。
三、兩造不爭執之事實：
（一）兩造於86年6月10日簽訂系爭和解書。
（二）兩造於 95年4月28日經臺南縣永康市調解委員會調解成立
      ，並經該調解委員會製作95年民調字第0191號調解筆錄，
      嗣並經本院新市簡易庭核定在案。
四、惟原告主張被告應依系爭和解書之約定內容，同意原告將系
    爭土地出售與第三人，並應出具授權書、印鑑證明、所有權
    狀等文件，協同原告辦理所有權移轉登記予買受人乙情，則
    為被告所否認，並以前揭情詞置辯。是本件應審究者厥為：
    兩造是否就系爭和解書之約定內容， 已另於95年4月28日經
    臺南縣永康市調解委員會調解成立，致原告不得再據系爭和
    解書，請求被告同意其出售系爭土地？茲分述本院得心證之
    理由如下：
（一）兩造於86年6月10日簽訂系爭和解書，於系爭和解書第1條
      約定：「一乙、丙、丁三方（按即被告）協議願將坐落臺
      南市○○街112巷96弄5號， 北區○○段466地號70平方公
      尺之地，願獻給父親（甲方，按即原告）做養活之用，將
      來此筆土地買賣全權由甲方處理，乙、丙、丁三方不得干
      涉。」、 第4條約定：「四本土地（按即系爭土地）如有
      過戶或買賣事宜，甲方必須負責將5分之1給予方端笑女士
      ，應而乙、丙、丁三方始同意辦理過戶等事宜，否則乙、
      丙、丁三方拒而不辦，甲方不得異議。」等語，為兩造所
      不爭執， 並有系爭和解書1份附卷（見本院卷第5頁、第6
      頁）可稽。 又兩造於95年4月28日經臺南縣永康市調解委
      員會調解成立，並經該調解委員會製作95年民調字第0191
      號調解筆錄，該調解筆錄載稱：「上當事人間扶養尊親屬
      事件， 於民國95年4月28日14時在臺南縣永康市調解委員
      會經本會調解結果，內容如下：兩造係父子關係，現因聲
      請人（按即原告）年邁無法自立更生，現住之房屋不堪居
      住，盼子善盡照顧義務，致生糾紛，茲調解成立條件如下
      ：一對造3人（按即被告）同意給付聲請人生活費用，自9
      5年6月5日起，每逢雙月份5日，每人各給付5,000元整，9
      5年6月30日前為聲請人承租居住房屋， 每月房租由對造3
      人平均給付。二聲請人願就本案之請求權拋棄。」等語，
      亦為兩造所不爭執， 復有系爭調解筆錄1份及臺南縣永康
      市公所95年10月25日所民政字第0950038837號函檢送之聲
      請調解書、調解事件處理單、本院新市簡易庭准予核定之
      函文等件存卷（見本院卷第42頁、第56頁至第62頁）可憑
      ，合先敘明。
（二）證人即擔任系爭調解之調解委員王振福於95年10月13日本
      院言詞辯論期日明確結證：「（本件原告提出調解時，兩
      造的糾紛為何？）原告提出系爭和解書說要出售糾紛的土
      地即坐落臺南市○區○○段466地號的土地， 原告說土地
      上面的房屋太老舊不能居住，說要將土地出售買一間新的
      房子。在調解過程中，因為系爭土地價值不高，出售之後
      也不足以購買新的房子，我告訴原告如果這樣子就要被告
      三人共同出資才足夠買房子，不如先由被告三人出資讓原
      告承租房子居住。後來雙方有達成共識，所以才在調解書
      載稱被告三人要付生活費給原告，並且要共同承租房子讓
      原告居住。」、「（原告在調解時提出調解書是否明確請
      求被告三人出售土地？）原告提出調解書聲請調解主要是
      要被告三人依照和解書的內容讓原告賣系爭土地後買新的
      房子居住，因為原告現居住的房子太老舊不能居住。當時
      調解的氣氛很好，當天下午三點多調解，四點多就結束。
      」、「（調解書第二項載稱聲請人願就本案之請求權拋棄
      ，所指請求權是指什麼？）就是原告所提和解書載稱的其
      他請求權拋棄，雙方的權利義務要以新成立的調解書內容
      為依據。」、「（調解書調解成立條件如下前所載的調解
      事由，為何沒有提到原告所提的和解書即出賣系爭土地，
      而僅載稱原告年邁無法自力更生，現居住房屋不堪居住，
      盼子善盡照顧義務致生紛爭？）當時漏未記載，一般像本
      案的情形，因為原告提出系爭和解書來調解，我們在調解
      筆錄第二項記載本案之請求權拋棄，雙方的權利義務關係
      當然以新成立的調解筆錄為主，原告原來和解書的權利就
      已經拋棄了。」等語（見本院卷第49頁、第50頁）。
（三）依證人王振福前揭證述之內容可知，原告聲請系爭調解之
      主要目的，係請求被告依系爭和解書之約定內容，同意其
      將系爭土地出售，欲以所得款項，用以購置新屋供己居住
      ，並提出系爭和解書為其聲請調解之依據。嗣於95年4月2
      8日經證人王振福調解後，兩造成立調解， 並約定成立調
      解條件為 「一對造3人（按即被告）同意給付聲請人生活
      費用，自95年6月5日起，每逢雙月份5日，每人各給付5,0
      00元整，95年6月30日前為聲請人承租居住房屋， 每月房
      租由對造3人平均給付。 二聲請人願就本案之請求權拋棄
      。」， 系爭調解筆錄第2項所稱「本案之請求權拋棄」，
      即指原告依系爭和解書對被告之其餘請求權，均已拋棄，
      惟當時因疏忽致漏未於系爭調解筆錄內載明，且原告於95
      年9月29日本院言詞辯論期日亦自陳： 其請求系爭調解之
      目的係為出售系爭土地及請求生活費等語（見本院卷第26
      頁）；原告復於95年10月13日明確自承：系爭調解之主要
      目的，確係要求被告同意其出售系爭土地，以購買新屋無
      誤等語（見本院卷第51頁）。是益證證人王振福上述證言
      ，應非虛妄，且證人王振福與兩造並無親屬或利害關係，
      並經具結在案，要無偏袒迴護被告之理！故而，被告辯稱
      依兩造另於95年4月28日成立之系爭調解筆錄， 原告已不
      得再據系爭和解書，請求被告同意其出售系爭土地，即屬
      有據。
五、綜上所述，兩造固於86年6月10日訂立系爭和解書，且被告3
    人確為系爭土地之共有人，應有部分各3分之1，有土地登記
    第2類謄本1份附卷（見本院卷第4頁）足稽， 然兩造嗣後已
    就系爭和解書之約定內容及生活費之給與等情， 另於95年4
    月28日經臺南縣永康市調解委員會調解成立， 約定被告3人
    同意自95年6月5日起，每逢雙月份5日，每人各給付原告5,0
    00元之生活費， 且於95年6月30日前為原告承租房屋供其居
    住，房租則由被告3人平均分擔， 另原告則拋棄其依系爭和
    解書對被告之其餘請求權，已詳如前述。從而，原告再據系
    爭和解書之約定內容，起訴請求被告應將坐落臺南市○區○○段466地號、面積70平方公尺、 應有部分各3分之1之土地
    ，均同意原告出售與第三人，並應出具授權書、印鑑證明、
    所有權狀等文件，協同原告辦理所有權移轉登記予買受人，
    即屬無據，應予駁回。
六、又本件判決結果已臻為明確，兩造其餘攻擊防禦方法，經本
    院斟酌後，認對於判決結果已不生影響，爰不逐一論述，併
    予敘明。
七、據上論結，原告之訴為無理由，依民事訴訟法第78條，判決
    如主文。
中    華    民    國    95    年    11    月    10    日
                        民事第一庭    法  官 陳金虎
以上為正本係照原本作成。
如對本判決上訴，須於判決送達後20日內向本院提出上訴狀（須
附繕本）。
中    華    民    國    95    年    11    月    13    日
                                      書記官 謝文心


司法院資訊處製作；財團法人民間司法改革基金會備份。
